臺灣臺南地方法院民事裁定
110年度消債職聲免字第66號
聲  請  人
即 債 務人  郭寶娟  
債  權  人  華南商業銀行股份有限公司

法定代理人  張振芳  
訴訟代理人  陳仲偉  
債  權  人  國泰世華商業銀行股份有限公司

法定代理人  郭明鑑  
訴訟代理人  蔡政宏  
債  權  人  兆豐國際商業銀行股份有限公司

法定代理人  張兆順  
訴訟代理人  林勵之  
債  權  人  花旗(台灣)商業銀行股份有限公司


法定代理人  莫兆鴻  
訴訟代理人  陳正欽  


債  權  人  滙豐(台灣)商業銀行股份有限公司

法定代理人  麥康裕  


債  權  人  遠東國際商業銀行股份有限公司

法定代理人  周添財  


債  權  人  玉山商業銀行股份有限公司


法定代理人  黃男州  
訴訟代理人  簡文琪  

債  權  人  中國信託商業銀行股份有限公司


法定代理人  利明献  


債  權  人  台新資產管理股份有限公司

法定代理人  吳統雄  


債  權  人  萬榮行銷股份有限公司

法定代理人  許勝發  


債  權  人  滙誠第一資產管理股份有限公司

法定代理人  莊仲沼  


債  權  人  台灣金聯資產管理股份有限公司


法定代理人  施俊吉  


債  權  人  摩根聯邦資產管理股份有限公司

法定代理人  李文明  
訴訟代理人  陳俊嘉  
債  權  人  新光行銷股份有限公司

法定代理人  李明新  


債  權  人  新加坡商艾星國際有限公司台灣分公司

法定代理人  曾慧雯  


債  權  人  交通部公路總局嘉義監理所臺南監理站

法定代理人  李再成  


上列聲請人聲請消費者債務清理事件，經本院裁定清算程序終結
後移送裁定免責，本院裁定如下：
    主  文
聲請人郭寶娟應不予免責。
    理  由
一、按法院為終止或終結清算程序之裁定確定後，除別有規定外
    ，應以裁定免除債務人之債務；法院裁定開始清算程序後，
    債務人有薪資、執行業務所得或其他固定收入，扣除自己及
    依法應受其扶養者所必要生活費用之數額後仍有餘額，而普
    通債權人之分配總額低於債務人聲請清算前2年間，可處分
    所得扣除自己及依法應受其扶養者所必要生活費用之數額者
    ，法院應為不免責之裁定。但債務人證明經普通債權人全體
    同意者，不在此限；債務人有下列各款情形之一者，法院應
    為不免責之裁定。但債務人證明經普通債權人全體同意者，
    不在此限：於7年內曾依破產法或本條例規定受免責。故
    意隱匿、毀損應屬清算財團之財產，或為其他不利於債權人
    之處分，致債權人受有損害。捏造債務或承認不真實之債
    務。聲請清算前2年內，因消費奢侈商品或服務、賭博或其
    他投機行為，所負債務之總額逾聲請清算時無擔保及無優先
    權債務之半數，而生開始清算之原因。於清算聲請前1年內
    ，已有清算之原因，而隱瞞其事實，使他人與之為交易致生
    損害。明知已有清算原因之事實，非基於本人之義務，而
    以特別利於債權人中之一人或數人為目的，提供擔保或消滅
    債務。隱匿、毀棄、偽造或變造帳簿或其他會計文件之全
    部或一部，致其財產之狀況不真確。故意於財產及收入狀
    況說明書為不實之記載，或有其他故意違反本條例所定義務
    之行為，致債權人受有損害，或重大延滯程序，消費者債務
    清理條例（下稱消債條例）第132條、第133條、第134條分
    別定有明文。又消債條例之立法目的，在於使陷於經濟上困
    境之消費者，得分別情形依該條例所定重建型債務清理程序
    （更生）或清算型債務清理程序（清算）清理債務，藉以妥
    適調整其與債權人及其他利害關係人之權利義務關係，保障
    債權人之公平受償，並謀求消費者經濟生活之更生機會，從
    而健全社會經濟發展；消費者依清算程序清理債務，於程序
    終止或終結後，為使其在經濟上得以復甦，以保障其生存權
    ，除另有上述消債條例第133條、第134條所規定不予免責之
    情形外，就債務人未清償之債務採免責主義（消債條例第1
    條、第132條立法理由參照）。
二、查聲請人前於民國109年9月4日向本院具狀聲請清算，主張
    其係打零工為生，每月所得收入約新臺幣(下同)12,500元，
    扣除每月生活必要費用12,904元後，已無餘額，不足清償最
    大債權金融機構中國信託商業銀行股份有限公司（下稱中信
    銀行）提供分180期、0％利率，每期還款10,400元之還款方
    案，認聲請人客觀上處於因欠缺清償能力而不足以清償債務
    之經濟狀態，經本院以110年度消債清字第4號裁定自110年1
    月20日下午5時起開始清算程序，嗣經本院司法事務官以110
    年度司執消債清字第9號進行清算程序，將清算財團之總財
    產即聲請人之保單解約金73,074元，以裁定代債權人會議決
    議財產處分方式，並製作分配表，將上開款項分配予各債權
    人後，於110年7月30日裁定終結清算程序並確定在案等情，
    業經本院依職權調取上開債務清理事件相關卷宗核閱屬實，
    則依消債條例第132條規定，本院即應進行聲請人應否免責
    之審理。
三、本院依消債條例第136條規定，通知債權人及聲請人具狀並
    於111年1月20日下午5時到場陳述意見，經聲請人到場，除
    債權人萬榮行銷股份有限公司、滙誠第一資產管理股份有限
    公司、新加坡商艾星國際有限公司台灣分公司、交通部公路
    總局嘉義監理所臺南監理站外，各債權人並具狀表示意見如
    下：
  ㈠聲請人陳述意見略以：聲請人係打零工為生，每月所得收入1
    2,500元，扣除每月生活必要費用12,500元後，已無餘額，
    聲請人並無消債條例第133條、第134條所規定不予免責之情
    形，請准裁定免責。
  ㈡債權人滙豐(台灣)商業銀行股份有限公司陳述意見略以：聲
    請人積欠多家銀行信用卡、信用貸款與現金卡，顯示聲請人
    未衡量自身之收入情況，即負擔過重之債務，顯有消債條例
    第134條第4款所示不應免責之事由。另本件清算終結，普通
    債權人獲分配73,074元，請查調聲請人聲請清算前2年實際
    收入、支出，及有無出國、投資投機性商品及股票交易明細
    ，釐清有無消債條例第133條、第134條規定之不免責情事等
    語。　　
  ㈢債權人中國信託商業銀行股份有限公司陳述意見略以：聲請
    人年約52歲應具工作能力，當竭力清償債務，請鑒察聲請人
    是否有消債條例第133、134條之情形，為不免責之裁定等語
    。
　㈣債權人台新國際商業銀行股份有限公司陳述意見略以：台新
    資產管理股份有限公司不同意聲請人免責，請查詢聲請人出
    入境資料，詳察聲請人是否有消債條例第133條、第134條各
    款所定不予免責事由等語。　　
　㈤債權人摩根聯邦茲產管理股份有限公司陳述意見略以：本件
    清算程序中，全體普通債權人獲分配73,074元，低於前2年
    可處分之餘額，請依消債條例第133條規定予以不免責裁定
    等語。
　㈥債權人遠東國際商業銀行股份有限公司陳述意見略以：債權
    人不同意免責，法院應依消債條例第1條所定之立法宗旨衡
    平債權債務雙方之利益及個別應負擔之義務與責任，且清算
    免責涉及多數利害關係人之權益，應依消債條例第136條之
    規定調查聲請人之財產、收入狀況，並依職權調查聲請人有
    無構成消債條例第133條、第134條不免責事由，聲請人應依
    消債條例第141條、第142條規定清償至一定數額，再聲請免
    責等語。　
　㈦債權人國泰世華商業銀行股份有限公司陳述意見略以：不同
    意聲請人免責，全體普通債權人獲分配73,074元，倘受償金
    額低於前2年可處分之餘額，請依消債條例第133條規定予以
    不免責裁定等語。
　㈧債權人兆豐國際商業銀行股份有限公司陳述意見略以：不同
    意聲請人免責，請命聲請人提出聲請前2年之所得財產清單
    及所有金融機構存摺交易明細，以資證明聲請前2年財產所
    得變動情形符合合法規範，並審酌聲請人所陳報之收入是否
    屬實、必要生活費用是否浮報，查明聲請人有無構成消債條
    例第133條、第134條不免責事由等語。　　
　㈨債權人玉山商業銀行股份有限公司陳述意見略以：聲請人有
    信用卡債務，而消債條例第132條之立法目的係在避免債務
    人因一時陷於經濟困難喪失繼續生活之意志，並非保障生活
    奢侈之人，是聲請人如構成消債條例第134條第4款事由，應
    為不免責裁定規定等語。　
　㈩債權人新光行銷股份有限公司陳述意見略以：聲請人於保險
    未解約之情況下，竟能提出73,074元之等值現金作為清算財
    團，依臺灣高等法院高雄分院103年度消債抗字第3號裁定之
    見解，聲請人應符合消債條例第134條第8款規定之情形，應
    予不免責等語。　
　債權人華南商業銀行股份有限公司、花旗(台灣)商業銀行股
    份有限公司、台灣金聯資產管理股份有限公司陳述意見略以
    ：不同意聲請人免責，請調查有無消債條例第133條、第134
    條規定不免責事由等語。　
四、經查：
  ㈠聲請人無消債條例第133條所定應不予免責之事由：
    關於法院裁定開始清算程序後，債務人之薪資所得及其他固
    定收入，扣除自己及依法應受其扶養者所必要生活費用之數
    額後，有無餘額，此部分聲請人主張其係打零工為生，每月
    所得收入12,500元等情，有聲請人提出之切結書、107、108
    年度綜合所得稅各類所得資料清單為證（消債更字卷第26、
    30、31頁），是認聲請人每月收入應為12,500元。又聲請人
    目前每月之必要支出12,500元，而依消債條例第64條之2規
    定，以最近1年衛生福利部所公告之臺南市109年度每人每月
    最低生活費13,304元之1.2倍即15,965元（元以下四捨五入
    ）認定每人每月最低生活費，則聲請人上揭必要支出費用12
    ,500元，顯低於上開規定，故聲請人主張每月必要支出為12
    ,500元，應堪採認。則聲請人以前開固定收入，扣除每月必
    要生活費用之數額後已無餘額【計算式：12,500－12,500＝0‬
    】，依消債條例第133條前段規定，本件自不得依該規定為
    不免責之裁定。是債權人主張依消債條例第133條規定予以
    不免責裁定云云，並無可採。
　㈡聲請人有消債條例第134條第8款應不予免責之情形：
　⒈按債務人欲藉由消費者債務清理條例謀求自身經濟生活更生
    ，當以積極誠實之態度，配合法院進行各項程序。法院雖有
    依職權調查必要之事實及證據之責，然基於債務人對自身財
    務、信用、工作之狀況，本應知之最詳之理，乃有上開條例
    第134條第8款規定之設，苟債務人怠於配合法院調查，或有
    不實陳述之情形，法院亦得為債務人不予免責之裁定，顯見
    本條例藉由課予債務人協力義務之方式，以示其確有債務清
    理之誠意。此觀該條例第134條第8款之立法理由為：「債務
    人故意於財產狀況、收入說明書為不實之記載，或有違反本
    條例第9條第2項到場義務、第41條出席及答覆義務、第81條
    第1項提出財產狀況及收入說明書及債權人、債務人清冊義
    務、第82條第1項報告義務、第89條生活儉樸及住居限制義
    務、第101條提出清算財團書面資料義務、第102條第1項移
    交簿冊、文件及一切財產義務、第103條第1項答覆義務、第
    136條第2項協力調查義務等，勢必影響清算程序之進行，為
    使債務人盡其法定義務，俾清算程序順利進行，亦不宜使債
    務人免責，爰設第8款」益明。　
　⒉查聲請人於民事補正狀檢附之聲請人(即債務人)財產即收支
    狀況說明書記載：財產目錄…財產名稱汽車一部…每月收入
    明細…打零工平均每月收入約12,500元左右…每月支出明細…
    自用住宅借款以外其他各項支出(包括食、衣、住、行、育
    、樂等各項支出)：⒈膳食費約6,500元⒉水、電、瓦斯費約1,
    000元⒊健保費754元⒋交通費約650元⒌電話費約500元⒍房租3,
    500元，合計12,904元(消債更卷第33-34頁)；民事陳報狀檢
    附之應屬清算財團之財產書面報告則記載保險數量1、三商
    美邦人壽保單號碼000000000000號(司執卷第138頁)；民事
    補正狀陳報㈠聲請人係以打零工為生，每月所得收入約12,50
    0元，目前收入沒有變動。㈡現每月生活必要支出費用約12,5
    00元(本院卷第103頁)；111年1月20日當庭陳述伊現為臨時
    保姆，每月薪資12,500元，無其他收入，每月收入都花完等
    語(本院卷第125頁)，足見聲請人多次陳報收入狀況均未表
    示有結餘現金或親友資助之情形。然三商美邦人壽保險股份
    有限公司(下稱三商美邦人壽公司)陳報聲請人為要保人之保
    單有4筆，保單號碼為000000000000(半年繳，每期保費20,8
    00元)、000000000000(年繳，每期保費6,925元)、00000000
    0000(年繳，每期保費18,045元)、000000000000(年繳，每
    期保費8,000元)(下稱系爭保單)，均無保單借款或保費墊繳
    等情，有三商美邦公司110年2月6日(110)三法字第00239號
    函在卷可稽(司執卷第151頁)，顯見聲請人陳報保單內容、
    數量已有不實，而聲請人於本院審理中，在系爭保單未解約
    下，竟得於短短數月之110年5月11日提出相當於保單解約金
    之現金73,074元解繳至本院，供清算分配予各債權人，復據
    三商美邦人壽公司上開函復內容，可知聲請人各項保單年繳
    保費為74,570元(計算式：20,800×2＋6,925＋18,045＋8,000＝7
    4,570)，均正常繳款，則聲請人每年既得正常支出7萬多元
    之商業保險費，然依聲請人所提聲請清算前2年間之收入扣
    除必要支出之餘額，顯然無力支應，則聲請人若無其他收入
    或財產，如何支付上開保險費用？衡酌聲請人竟能於年繳約
    7萬多元保險費下，又一次提出現金73,074元清償債務，足
    見聲請人並未據實陳報其財產及收入狀況，而有本條例第13
    4條第8款前段之情形。
　⒊承前所述，除消債條例第134條第8款，業經認定如前外，本
    院查無聲請人有何消債條例第134條所列其餘各款不免責事
    由，且債權人亦未提出相關事證，自應認聲請人並無消債條
    例第134條所定不免責事由之存在。
　⒋承上，聲請人就其財產及收入狀況未如實陳報，致本院難以
    綜合考量聲請人之清償能力、有無濫用清算程序等情，足以
    影響本院對其聲請免責與否之判斷，堪認聲請人並無清理債
    務之誠意，並致債權人受有損害，復參酌本件確定債權總額
    高達10,772,671元，全體普通債權人先後獲償總額僅占約0.
    6806%，而債務人為58年出生，距勞動基準法所定強制退休
    年齡約12年等節，是認本件違反義務情節不符合消債條例第
    135條所謂「情節輕微」而仍得以免責之例外情形，依消債
    條例第134條第8款規定，自應為聲請人不免責之裁定。
五、綜上所述，聲請人既有消債條例第134條第8款不應免責之事
    由，復未經普通債權人全體同意其免責，揆諸首揭規定，本
    件聲請人應不免責，爰裁定如主文所示。惟聲請人受不免責
    之裁定確定後，繼續清償債務，而各普通債權人受償額均達
    其債權額20%以上者，仍得依消債條例第142條規定，向本院
    聲請裁定免責，附此敘明。
中    華    民    國   111    年    2     月    14    日
                  消債法庭  法  官  施介元
以上正本係照原本作成。
如對本裁定抗告須於裁定送達後10日內向本院提出抗告狀，並繳
納抗告費新臺幣1,000元。
中　　華　　民　　國　　110 　年　　2　 　月　　14　　日
                            書記官  曾怡嘉
附錄：
一、債務人繼續清償得聲請法院裁定免責之規定：
    消費者債務清理條例第142條：
    法院為不免責或撤銷免責之裁定確定後，債務人繼續清償務
    ，而各普通債權人受償額均達其債權額之20%以上者，法院
    得依債務人之聲請裁定免責。
二、債務人嗣後聲請法院裁定免責之說明：
　　債務人於本裁定確定後，繼續清償如附表「第142 條所定債
    權額20%之數額」欄所示數額時，得依第142條規定聲請裁定
    免責。
附表：（新臺幣，小數點以下四捨五入）                                  110年度消債職聲免字第66號       編號 債權人 債權總額 公告債權比例 分配受償額 消債條例第142條所定債權額20% 繼續清償至消債條例第142條所定債全額20%之數額(計算式如註1) 1 華南商業銀行股份有限公司 657,561元 6.12% 4,475元 131,512元 127,037元 2 國泰世華商業銀行股份有限公司 568,969元 5.3% 3,873元 113,794元 109,921元 3 兆豐國際商業銀行股份有限公司 412,825元 3.85% 2,810元 82,565元 79,755元 4 花旗(台灣)商業銀行股份有限公司 753,985元 7.02% 5,132元 150,797元 145,665元 5 滙豐(台灣)商業銀行股份有限公司 1,047,059元 9.75% 7,126元 209,412元 202,286元 6 遠東國際商業銀行股份有限公司 677,885元 6.31% 4,614元 135,577元 130,963元 7 玉山商業銀行股份有限公司 78,728元 0.73% 536元 15,746元 15,210元 8 中國信託商業銀行股份有限公司 1,449,905元 13.5% 9,868元 289,980元 280,112元 9 台新資產管理股份有限公司 1,675,448元 15.61% 11,403元 335,089元 323,686元 10 萬榮行銷股份有限公司 1,122,553元 10.46% 7,640元 224,510元 216,870元 11 滙誠第一資產管理股份有限公司 764,258元 7.12% 5,202元 152,852元 147,650元 12 台灣金聯資產管理股份有限公司 371,609元 3.46% 2,529元 74,322元 71,793元 13 摩根聯邦資產管理股份有限公司 706,778元 6.58% 4,810元 141,356元 136,546元 14 新光行銷股份有限公司 443,184元 4.13% 3,016元 88,637元 85,621元 15 新加坡商艾星國際有限公司台灣分公司 3,725元 0.03% 25元 745元 720元 16 交通部公路總局嘉義監理所台南監理站 1,920元 0.02% 15元 384元 369元   總             計    10,736,392元 100% 73,074元 2,147,278元 2,074,204元 備註： 一、本附表公告債權比例欄即債權總額欄所示數額，係依本院109年度司執消債清字第30號清理事件110年5月20日公告之債權表所示無擔保及無優先債權人債權比率、債權總額為據（見本院司執卷第174頁至第177頁）。 二、本院110年度司執消債清字第9號清理事件110年5月20日公告之債權表所示劣後債權，依消債條第29條、消債條例施行細則第39條規定，不計入債權總額。       註1：繼續清償至消債條例第142條所定債權額20%之數額＝消債條例第142條所定各債權人債權額之20%－各債權人分配受償額。